臺灣臺南地方法院民事判決　　　　　　　 96年度婚字第527號
原　　　告　乙○○
被　　　告　甲○○
上列當事人間請求確認離婚無效事件，經本院於民國96年10月2
日言詞辯論終結，判決如下：
    主      文
確認原告與被告間之婚姻關係存在。
訴訟費用新台幣仟元由被告負擔。
    事實及理由
一、原告起訴主張：兩造原為夫妻，嗣因吵架，原告一氣之下就
    擅自拿證人之印章在離婚協議書上蓋章，並自行填寫證人姓
    名及地址，兩造因而於民國90年9月26日辦理離婚登記，惟
    原告上開偽造文書之行為，業經鈞院刑事庭判刑確定，爰請
    求確認兩造間婚姻關係存在等情。
二、被告則以：當時係原告先提出要離婚之事，並打電話與證人
    聯繫，還提到要辦離婚需要證人之資料，被告雖未與證人接
    觸，惟證人本來就知悉兩造離婚之事等語資為抗辯。
三、得心證之理由：
    按法律行為，不依法定方式者，無效；又兩願離婚，應以書
    面為之，有二人以上證人之簽名並應向戶政機關為離婚之登
    記，民法第73條前段、第1050條分別定有明文。次按民法第
    1050條所謂二人以上證人之簽名，固不限於作成離婚證書時
    為之，亦不限於協議離婚時在場之人，始得為證人，然究難
    謂非親見或親聞雙方當事人確有離婚真意之人，亦得為證人
    。本件證人某甲、某乙係依憑上訴人片面之詞，而簽名於離
    婚證明書，未曾親聞被上訴人確有離婚之真意，既為原審所
    確定之事實，自難認兩造間之協議離婚，已具備法定要件，
    最高法院68年台上字第3792號判例亦可資參照。
  （一）經查，原告主張兩造原為夫妻，因發生爭執，乃於90年
        9月26日協議離婚，原告並利用其因報稅等原因所持有
        訴外人林文立、洪茂盛之印章，在未經訴外人林文立、
        洪茂盛同意下，即在上開離婚協議書上簽名蓋章，兩造
        並於當日前往戶政事務所辦理離婚登記，嗣因原告自首
        ，而經本院95年度簡字第163號判處有期徒刑4月，緩刑
        2年確定等情，有原告所提簡易判決書影本在卷可稽，
        及台南縣白河鎮戶政事務所95年9月19日南縣白戶字第
        0960001383號函檢送之兩造離婚登記申請書影本、離婚
        協議書影本附卷可佐，並經本院調閱上開刑事案卷查核
        屬實，證人林文立、洪茂盛亦於上開刑事案件警詢時均
        證稱不知兩造辦理離婚登記，且上開離婚協議書上證人
        之簽名印章均非證人簽名捺印等語明確，自堪信原告之
        主張為真實。被告雖辯稱上開2位證人當時均知悉兩造
        要離婚之事云云，惟除與上開證人證述之情節不符外，
        被告亦自承其於離婚當時均未與上開證人接觸過等語在
        卷可按，其既未另舉證以實其說，則其所辯尚難憑採。
  （二）綜上所述，兩造上開離婚協議書因不具備2人以上證人
        之簽名，而屬無效，兩造間之婚姻關係自仍存在，惟兩
        造依無效之離婚協議書所為之離婚登記既有無效之原因
        ，致兩造間之婚姻關係處於不明確之狀態，顯有以確認
        判決加以確認之法律上利益。從而，原告請求確認兩造
        間之婚姻關係存在，為有理由，應予准許。
四、訴訟費用負擔之依據：民事訴訟法第78條、第87條第1項。
中　　華　　民　　國　　96　　年　　10　　月　　16　　日
                  家事法庭法　官　林育幟
上為正本係照原本作成
如對本判決不服，須於判決送達後20日內向本院提出上訴狀
中　　華　　民　　國　　96　　年　　10　　月　　16　　日
                          書記官　黃坤義
